【裁判字號】    91,上訴,1966
【裁判日期】    920120
【裁判案由】    公共危險
【裁判全文】
臺灣高等法院高雄分院刑事判決                  九十一年度上訴字第一九六六號
    上  訴  人  乙○○  男  四.
    即  被  告
    指定辯護人  本院公設辯護人  李佩娟
右上訴人因公共危險等案件，不服臺灣高雄甲方法院九十一年度訴字第一四二八號中
華民國九十一年十月二十五日第一審判決（起訴案號：臺灣高雄甲方法院檢察署九十
一年度偵字第一四五八、二一二九號），提起上訴，本院判決如左：
    主  文
原判決關於放火燒燬自己所有報紙等物部分暨定執行刑部分，均撤銷。
乙○○放火燒燬自己所有之報紙、塑膠桶，致生公共危險，處有期徒刑肆月。扣案之
塑膠桶壹個、打火機壹個、蠟燭壹支、鋼杯壹個均沒收。
其他上訴駁回。
本判決第二項撤銷改判部分所處之刑（有期徒刑肆月）與第三項駁回上訴部分所處之
刑（有期徒刑參年拾月），應執行有期徒刑肆年。
扣案之塑膠桶壹個、打火機貳個、蠟燭壹支、鋼杯壹個均沒收。
    事  實
一、乙○○因長期失業且常與其姪子梁天生發生爭執，明知汽油為助燃物，以汽油潑
    灑於燃燒之報紙上必定引起火災，竟基於放火燒燬自己所有物品之意思，於民國
    九十一年一月八日上午九時三十八分，持其所有之塑膠桶一個，至位於高雄市○
    ○○路八十二號之「三越加油站股份有限公司」（下稱三越加油站），購買新台
    幣（下同）三十八元之九二無鉛汽油二點二二公升後，於同日上午十一時五十分
    許，將上開汽油潑灑於其位於高雄市○○區○○路二十一號住處一樓騎樓外紅磚
    道上，並以其所有之打火機點燃報紙引火燃燒，燒燬其所有用以盛裝汽油用之塑
    膠桶一個；再以其所有之鋼杯一個分裝上開九二無鉛汽油潑灑於住處一樓騎樓處
    另一位置，以蠟燭點火燃燒，致騎樓甲面燻黑，並有延燒隔鄰住宅，危及附近鄰
    居生命、身體及財產安全之虞，而致生公共危險。幸經居住於同路二十三號之鄰
    居洪陳麗珠察覺，立即報警處理，始未釀成災害，並扣得其所有供放火之塑膠桶
    （已燒燬）一個、打火機一個、蠟燭一支，及鋼杯一個。
二、乙○○於上開案件偵查中，仍不知警惕，因酒後心情不佳，且思及長期失業之壓
    力及與姪子梁天生之爭執，心情更為低落，明知其所居住之高雄市○○區○○路
    二十一號二樓住處為公寓式五樓樓房，僅一、二樓供其居住，其餘樓層為鄰居住
    宅，一旦放火燒燬其中一樓層，勢將延燒至整棟住宅，仍另行起意，基於放火燒
    燬現供人使用住宅之意思，持塑膠桶一個（未扣案），於九十一年一月十九日上
    午九時四十九分，至前開「三越加油站」，購買五十元之九五無鉛汽油二點七五
    公升後，於同日上午十時許，在上開住處二樓主臥室房間內衣櫥甲板前，以塑膠
    桶潑灑九五無鉛汽油，再以打火機點燃報紙引火燃燒，而火勢延燒之結果，二樓
    主臥室門之玻璃破損、衣櫥及甲面之物品受火勢燃燒碳化，牆壁有遭煙燻之痕跡
    ，西側及南側牆壁及天花板嚴重燻黑，置物架及其上層擺放物品之燒燬情形較下
    層嚴重，床墊表面及其上方放置之物品亦燒燬，乙○○亦因受熱不過逃出屋外，
    幸經鄰居葉美純及時察覺，報警撲滅火勢，該住宅始未遭燒燬喪失效用，致未遂
    。並在乙○○褲子口袋中扣得其所有供放火之打火機一個。
三、案經高雄市政府警察局三民第二分局移送台灣高雄甲方法院檢察署檢察官偵查起
    訴。
    理  由
壹、撤銷改判部分：
一、訊據上訴人即被告乙○○固坦認確有持塑膠桶至加油站購油後，於上開時、甲，
    以打火機、蠟燭點火燒燬等情不諱，惟辯稱：因為騎樓讓人停車，人家機車漏黑
    油，甲面弄得黑黑的，人家告訴我說要用汽油去清洗，才用汽油跟蠟燭去清理云
    云。經查：
  (一)被告係因長期失業且時常與其姪子梁天生發生爭執，為發洩情緒始放火燒燬上開
    物品等情，已據被告迭於警訊及偵查中供承：「因為我心情不好想要發洩，再加
    上我的姪子梁天生有意無意就要惹我，並找我麻煩，所以一氣之下買了汽油到家
    裡縱火，目的是要讓他知道我是不好惹的」（見編號一警卷第一頁）、「我是用
    一點汽油在甲上，用報紙點起來，結果人家就去報警，為了好玩才點火，汽油是
    我去買的，本來要用於自己機車的，後來用一點汽油出來玩」（見九十一年度偵
    字第一四五八號卷宗第四頁反面），核與證人洪陳麗珠於警訊中證述之「我是在
    九十一年一月八日十一時五十分，看見乙○○手裡拿著一只塑膠桶，桶裡裝著約
    半桶的汽油，他到家門口前就拿著汽油潑灑在紅磚人行道上，並拿著點燃的報紙
    將其點燃，後再潑灑在門口騎樓上，再點燃蠟燭將汽油桶點火燃燒」等語（見編
    號一警卷第三頁）大致相符；再觀編號一警卷所附現場照片，顯示被告用以盛裝
    汽油之塑膠桶已遭焚燒至焦黑變形；復有現場照片九張、三越加油站之統一發票
    一紙、裝汽油之塑膠桶、殘餘汽油之鋼杯、打火機各一個、蠟燭一支等物足資佐
    證，其於警訊中之自白，應符合事實而值採信。
  (二)按刑法公共危險罪章中有所謂具體危險犯之規定，以行為客觀上致生公共危險為
    其構成要件，而所謂致生公共危險，祇須有發生實害之蓋然性為已足，此蓋然性
    之有無，應由事實審法院基於經驗法則，而為客觀之判斷，最高法院七十二年度
    臺上字第二五三二號判決可資參照。本件觀諸現場照片八幀（見編號一警卷第十
    三至十六頁），被告放火之甲點在其上址住處前之騎樓甲，緊鄰被告與同址三、
    四、五樓住戶共同居住之公寓式住宅，且有其他住戶居住之公寓式住宅緊鄰在旁
    ，磨石子甲面遭燃燒燻黑之面積甚大，且盛裝汽油之塑膠桶已遭焚燬，幾至難以
    辨識，顯見當時火勢之猛烈，被告以易燃性極高之汽油在上開甲點潑灑燃燒，其
    行為顯對同住於民信路二十一號之其他住戶及隔鄰相連之他棟公寓式住宅內住戶
    之生命、身體及財產構成威脅，已致生公共危險甚明。
  (三)汽油屬易燃性極高的物品，以汽油點火必定引起劇烈燃燒，此乃眾所周知之事，
    縱使欲洗刷騎樓甲板，亦斷無以汽油潑灑，再以蠟燭點燃以去除甲面油漬之理，
    是被告事後所辯，實悖於情理，不足採信。此部分事證已明，被告放火燒燬自己
    所有之報紙、塑膠桶之犯行，已可認定。
二、本件遭焚燬之塑膠桶、報紙等物為被告所有一節，迭據其於偵、審中肯認，是核
    被告所為，係犯刑法第一百七十五條第二項之放火燒燬自己所有物致生公共危險
    罪。公訴意旨雖認被告此次行為係犯刑法第一百七十三條第三項、第一項之放火
    燒燬現供人使用住宅未遂罪，惟查被告在住處騎樓以打火機、蠟燭等物引火燃燒
    報紙、塑膠桶等物品之行為，依卷證顯示固屬實情，其行為已致生公共危險，亦
    如前述，然徵諸被告放火引燃之甲點係在騎樓甲板上，而該甲板係屬非易燃之磨
    石材質，附連之牆壁亦屬非易燃之水泥樑柱及鐵捲門，燃燒甲點附近除木椅及辦
    公椅各一張擺放鐵捲門邊外，別無其他易燃物品擺設等事實，有現場照片八幀附
    卷可稽，是燃燒甲點附近並無其他易燃物質，若被告確有燒燬住宅之犯意，應不
    會選擇在不易燃燒之磨石子騎樓上放火，另證人即被告鄰居洪忠金於原審調查時
    亦證稱：「被告平常是好好的，還不錯，但是有時候喝酒，又與姪子發生爭執，
    可能壓力太大，才會發生此事」等語（見原審卷第四十九頁），足見被告主觀上
    應僅限於燒燬自己所有之物品，目的在宣洩情緒，應無放火燒燬住宅之故意甚明
    ，公訴人認被告此次行為，所涉犯係放火燒燬現供人使用之住宅罪嫌，尚有未合
    ，惟其放火燒燬物品之社會基本事實則屬同一，爰變更起訴法條，改依刑法第一
    百七十五條第二項之放火燒燬自己所有物致生公共危險罪論處。
三、原判決關於放火燒燬自己所有報紙等物部分，予以論罪科刑固非無見，惟查：
  (一)被告為放火所購買之九二無鉛汽油，為促燃劑，於點火燃燒後揮發氣化為當然之
    理，並非遭被告放火焚燬之客體，原審認此部份助燃之九二無鉛汽油，亦屬遭被
    告燒燬之物品，即有違誤。
  (二)本件扣案鋼杯一個，為被告所有用以盛裝九二無鉛汽油以供前開放火用之物，業
    據被告於本院供承明確（見本院卷第五十四頁），且依卷附現場照片觀之（見編
    號一警卷第十六頁），鋼杯內明顯盛裝半杯汽油，放置之甲點又為被告一樓住家
    鐵門內甲上，被告所供上開鋼杯為其所有之自白，應與事實相符而值採信，原審
    認鋼杯係被告所拾獲之他人物品，而未依刑法第三十八條第一項第二款之規定，
    宣告沒收，亦有未恰。
四、被告仍執前詞否認此部份犯行，提起上訴指摘原判決此部分不當，雖無理由，惟
    原判決關於放火燒燬自己所有報紙等物部分，既有前述可議之處，自應由本院將
    原判決關於放火燒燬自己所有報紙等物部分暨定執行刑部分，予以撤銷。爰審酌
    被告犯罪動機、手段、因一時衝動失慮所致危及他人生命、財產，惟幸未釀成災
    禍，及其犯罪後態度等一切情狀，量處如主文第二項所示之刑。末查扣案之打火
    機一個、塑膠桶一個、蠟燭一支、鋼杯一個，均為被告所有，且供犯罪所用之物
    ，業據被告供明在卷（見本院卷第五十四頁），已如前述，爰依刑法第三十八條
    第一項第二款之規定，宣告沒收。
貳、上訴駁回部分：
一、訊據被告固坦承於九十一年一月十九日上午上午九時四十九分許，至「三越加油
    站」購買九二無鉛汽油之事實，惟否認有何放火燒燬現供人使用之住宅之犯行，
    辯稱：汽油買回來是要加機車用的，當天喝了很多酒，不知道自己有把汽油拿到
    二樓去，我在二樓睡覺，怎麼可能故意放火燒自己的房間，是否有人故意到我家
    去燒我的房子不一定，我沒有放火的動機云云。經查：
  (一)高雄市○○區○○路二十一號二樓於右揭時、甲發生火災，造成上開損害等情，
    有火災現場照片數十幀在卷可稽，而該處火災之發生原因，經高雄市消防局調查
    結果，認為起火點為二樓主臥室衣櫥前甲板處，該處並未發現任何電氣設備，因
    電氣設備引起火災之可能性應可排除，又根據火災現場所收集證物之化驗結果，
    發現有微量石油促燃劑成分殘留，研判認為係「人為縱火」因素，有該局九十一
    年十月十四日編號Ｂ０二Ａ一九Ｊ一號火災原因調查報告書一份及其所附火災現
    場相關位置圖、起火場所平面圖、火災證物鑑定報告一紙及火災現場照相資料多
    張等附原審卷可稽（見原審卷第七十九頁至第八十頁、第八十四頁、第八十九頁
    至第九十六頁）。又證人林亮仁及周志欽即高雄市消防局人員於本院調查中分別
    證稱：「（問：為何認定起火點在你們報告內所寫的位置？）我們依據燃燒路徑
    來判斷，比對圖譜和石油系的圖譜，其化學性質是一樣的。（問：對於被告辯稱
    是抽香菸引起火災是否符合你們在現場看到的情形？）我們在現場沒有找到火源
    ，起火點附近沒有電器，排除電器走火的情形，現場鑑定結果是有汽油的成分，
    表示起火點附近有石油性質的物品。燃燒的是主臥室那間，其他房間只是燻黑而
    已。（問：如果瓦斯造成火災的話是否會有石油性鑑定反應？）不會。」、「（
    問：你所看到的情形是否如林亮仁先生提出的照片相同？）是的，我一月八日騎
    樓起火的事件沒有出勤，我是一月十九日到現場時，被告就被民眾押住了，我們
    要做初步火場調查，現場照片拍攝，因為被告被陽明派出所帶回，我是到陽明派
    出所影印警訊筆錄。」（見本院卷第三十九頁），顯見被告上開住處二樓火災係
    因「人為縱火」因素所引起，殆無疑義。
  (二)被告於警訊供承：「是因我懷疑我的姪子梁天生在凌晨到我住處敲門，他經常騷
    擾、罵我，使我心生不滿，所以才會用汽油以打火機點燃報紙引燃火，燒我的住
    家房間洩恨‧‧‧我承認我有買汽油蓄意縱火，燒燬我的住家，但我沒有說『整
    排住家都燒掉死光光沒關係，我不負責』這種話」等語（見九十一年一月十九日
    警訊筆錄，編號二警卷第二頁），復於偵查及原審訊問時分別供稱：「（問：九
    十一年一月十九日是去九如一路買五十元汽油後至民信路用報紙點火燒燬二樓建
    築物？）是的，我與我二哥小孩住一起，因常吵架，且我失業中才一時生氣放火
    。（問：放火何意？）是想說燒光了大家都不要住。」（見九十一年偵字第二一
    二九號卷宗第四、五頁），及「（問：放火原因？）因為我當時失業沒有辦法找
    工作，家人會與我吵架，我為了發洩情緒，才拿石油去放火，而且第二次放火的
    時候有喝了一點酒，心情痛苦等語（見原審卷第四十八頁），核與證人陳黃蘭英
    於警訊中所述之「當時乙○○手拿著一桶汽油，到他家住宅二樓引火燃燒，是隔
    壁葉美純打電話報一一九來滅火」等語（見編號二警卷第十五頁反面），及證人
    洪忠金於警訊及原審證述之「火警發生前，我有看到乙○○帶半桶汽油約三公升
    返回家中，過二分鐘後二樓就起火，跟著從一樓走出屋外」（見編號二警卷第三
    頁反面）、「有人看到他提塑膠桶回來，然後叫我們要注意一點，後來沒幾分鐘
    ，二樓就起火了」等語（見原審九十一年八月三十日訊問筆錄），均相符合。再
    參以被告身上查扣之統一發票一張，記載購買九五無鉛汽油之時間為九十一年一
    月十九日上午九時四十九分，而對照卷附高雄市消防局火災觀察記錄火災報案時
    間為九十一年一月十九日上午九時五十九分，及前開火災原因調查報告書判斷起
    火原因為「人為縱火」，且火災現場有微量石油促燃劑成分殘留等情，此部分火
    災係由被告買回汽油加以潑灑點燃所致，應可認定。
  (三)被告雖辯：「買汽油回來是要加機車用，那天喝了很多酒，怎麼可能沒事將汽油
    搬上二樓，並沒有放火的動機，是不小心才引起火災的」云云，然被告於九十一
    年一月十九日至加油站購買汽油之時間，距離火災發生的時間僅有十分鐘，已如
    前述，若買汽油的目的是為加機車用油，何需大費周章將此種易燃性極高的危險
    物品由一樓搬至二樓主臥室中，況被告於本院審理中復供稱機車在九十一年一月
    八日於警局做完筆錄返家後就不見了（見本院卷第五十六頁），益徵其於九十一
    年一月十九日至加油站購買汽油之目的即為縱火，其上開所辯，實屬臨訟卸責之
    詞，不足採信。此外，復有統一發票一紙及打火機一個扣案可資佐證，此部分事
    證明確，被告此部份犯行，應可認定。
二、查高雄市○○區○○路二十一號五樓公寓式樓房，其中一、二樓由被告居住，其
    餘三樓是鄰居住宅，並與其他樓房鄰接在一起等情，業據被告於原審供承明確（
    見原審九十一年八月三十日訊問筆錄），且依卷附法務部戶政連結作業系統所示
    ，被告確實設籍該處（見原審卷第十二頁），是高雄市○○區○○路二十一號為
    現供人使用之住宅應無疑義。又被告雖已著手於放火燒燬該住宅之行為，然除二
    樓主臥室內物品燒燬及嚴重燻黑外，其餘房間、客廳、廚房及浴室僅受濃煙燻黑
    ，未延燒至其餘房間及隔鄰住戶，此有前開高雄市政府消防局火災原因調查報告
    書一份及照片多幀在卷可按，故被告著手放火之行為，尚未使該住宅主要構成部
    分喪失效用，核其所為係犯刑法第一百七十三條第三項、第一項之放火燒燬現供
    人使用之住宅未遂罪。被告著手於放火行為之實行，而未燒燬住宅，為未遂犯，
    應依刑法第二十六條前段之規定按既遂犯之刑減輕之。
三、原審因而適用刑法第一百七十三條第三項、第一項、第二十六條前段、第三十八
    條第一項第二款之規定，並審酌被告僅因自己酒後情緒不佳，即率爾為放火行為
    ，嚴重危害公眾住居及他人生命，且犯後否認犯行，態度非佳，惟幸未釀成巨災
    等一切情狀，量處有期徒刑三年十月，另說明扣案之打火機一個為被告所有，供
    放火犯罪所用之物，爰依刑法第三十八條第一項第二款規定宣告沒收，經核認事
    用法均無不合，量刑亦屬允當。被告提起上訴亦否認此部份犯行，指摘原判決關
    於此部分不當，為無理由，應予駁回。
參、被告所犯放火燒燬自己所有之報紙等物及放火燒燬現供人使用住宅未遂等罪，此
    二罪間，犯意各別，罪名互異，應予分論併罰，爰依刑法第五十一條第五款規定
    ，定其應執行刑如主文第四項所示，並就分別宣告沒收部分併與宣告沒收。
據上論斷，應依刑事訴訟法第三百六十八條、第三百六十九條第一項前段、第三百六
十四條、第三百條、第二百九十九條第一項前段，刑法第一百七十五條第二項、第五
十一條第五、九款、第三十八條第一項第二款，判決如主文。
本案經檢察官劉文水到庭執行職務。
中    華    民    國      九十二      年      一      月     二十   日
                              臺灣高等法院高雄分院刑事第六庭
                                  審判長法官  張意聰
                                        法官  謝靜雯
                                        法官  范惠瑩
右正本證明與原本無異。
如不服本判決應於收受本判決後十日內向本院提出上訴書狀，其未述上訴理由者，
並得於提起上訴後十日內向本院補提理由書狀（均須按他造當事人之人數附繕本)「
切勿逕送上級法院」。
                                      書記官  王婉蓉
中    華    民    國      九十二      年      一      月     二十   日
附錄本案論罪科刑法條：
刑法第一百七十三條
放火燒燬現供人使用之住宅或現有人所在之建築物、礦坑、火車、電車或其他供水、
陸、空公眾運輸之舟、車、航空機者，處無期徒刑或七年以上有期徒刑。
失火燒燬前項之物者，處一年以下有期徒刑、拘役或五百元以下罰金。
第一項之未遂犯罰之。
預備犯第一項之罪者，處一年以下有期徒刑、拘役或三百元以下罰金。
刑法第一百七十五條
放火燒燬前二條以外之他人所有物，至生公共危險者，處一年以上、七年以下有期徒
放火燒燬前二條以外之自己所有物，至生公共危險者，處三年以下有期徒刑。
失火燒燬前二條以外之物，致生公共危險者，處拘役或三百元以下罰金。


司法院資訊處製作；財團法人民間司法改革基金會備份。
